臺灣高等法院臺中分院刑事判決　　　　　　　　　九十二年度上訴字第二三五號
　　上　訴　人　臺灣臺中地方法院檢察署檢察官
　　被　　　告　丙○○
　　選任辯護人　黃文崇
右上訴人因被告等違反商業會計法等案件，不服臺灣臺中地方法院九十二年度訴字第
一四八六號，中華民國九十二年九月二十三日第一審判決（起訴案號：臺灣臺中地方
法院檢察署九十一年度偵字第一四八三八號），提起上訴，本院判決如左：
　　主      文
原判決撤銷。
丙○○行使從事業務之人，明知為不實之事項，而登載於其業務上作成之文書，足以
生損害於公眾及他人，處有期徒刑月，如易科罰金，以佰元折算壹日。
　　事      實
一、丙○○係設於臺中市○區○○路一之四三號四樓之一忠冠建設開發股份有限公司
    （以下簡稱忠冠公司）之實際負責人，為實際從事業務之人，負有據實製作薪資
    所得扣繳憑單及申報營利事業所得稅之義務。詎其於民國八十七年一月底前某日
    ，明知乙○○於八十六年間並未在忠冠公司工作，亦未曾直接由忠冠公司領取薪
    資，竟利用不知情之會計人員張淑娟於其業務上作成之「八十六年度各類所得扣
    繳暨免扣繳憑單」上，虛偽登載乙○○於八十六年間在忠冠公司領取薪資所得新
    臺幣（下同）六萬一千元，進而於八十七年二月二十日起至三月底止某日，持該
    記載不實事項之扣繳憑單，委由不知情及不知姓名年籍之會計人員製作營利事業
    所得稅結算申報書後，以全年所得額為虧損二百九十萬五千八百三十元之數額，
    據以向財政部臺灣省中區國稅局臺中市分局行使，申報該公司八十六年度之營利
    事業所得稅，足生損害於稅捐機關核課稅捐之正確性，及乙○○之權益。嗣經財
    政部臺灣省中區國稅局臺中縣分局通知乙○○申報薪資所得六萬一千元，應補繳
    四千七百六十四元之稅額，經乙○○向該局查詢後，始知上情。
二、案經乙○○訴請臺灣臺中地方法院檢察署檢察官偵查起訴。
　　理      由
一、訊據被告丙○○固坦承其係忠冠公司實際負責人，且於前開時間，以被害人乙○
    ○曾於八十六年間向忠冠公司領取薪資所得六萬一千元，而製作該年度各類所得
    扣繳暨免扣繳憑單，並持向財政部臺灣省中區國稅局臺中市分局，申報該公司八
    十六年度之營利事業所得稅等事實不諱，然矢口否認有何明知不實而登載於業務
    上作成文書之犯行，辯稱：乙○○係該公司下包王錦峰領取工資時，因其未使用
    統一發票，而持所僱用工人名冊直接交忠冠公司會計人員據以填具扣繳憑單，再
    憑以申報營利事業所得稅，其未審核該名冊，亦不知王錦峰是否有僱用乙○○，
    其並無故意登載不實之意思云云。惟查本件被害人乙○○未曾任職忠冠公司，亦
    未於八十六年領取忠冠公司六萬一千元薪資，但卻經國稅局通知未申報上開薪資
    所得之情形，業經被害人乙○○於偵查中指陳綦詳，復有財政部臺灣省中區國稅
    局綜合所得稅核定通知書、財政部臺灣省中區國稅局綜合所得稅稅額繳款書、財
    政部臺灣省中區國稅局臺中市分局九十一年六月十四日中區國稅中市審第０九一
    ００二一三九九號函所附之忠冠公司八十六年度營利事業所得稅結算申報書等資
    料足資佐證。經本院再向財政部臺灣省中區國稅局臺中市分局調取八十六年度忠
    冠公司申報營利事業所得稅扣繳暨免扣繳資料，質之被告已確認乙○○並非忠冠
    公司僱用之員工，亦非直接領取該公司薪資之人，而被告既為公司實際負責人，
    就其公司營業所為各項支出，均屬評估營運成本及獲利之依據，就承包工程是何
    人為之、發放工資若干、工作期間為何等事項，自應有所知悉，並應據實填寫扣
    繳憑單以申報公司營利事業所得稅，至忠冠公司會計人員僅承其指示從事各項會
    計業務，自無擅列員工以虛報薪資而甘冒觸法之可能。乃被告竟利用不知情之會
    計人員張淑娟逕將乙○○列為受領忠冠公司薪資之人，與所得稅法第八十九條規
    定已屬有違，其事後辯稱無登載不實之故意，自無足採。至被告於偵查中辯稱被
    害人乙○○之資料是由鉅康公司負責人何順發，或承包忠冠公司通訊業務之王錦
    峰，交由忠冠公司之會計人員填寫扣繳憑單以申報所得稅，或於審理中則辯稱係
    王錦峰交付乙○○證件以供填寫扣繳憑單，無論何者為真，均足以確認被告並非
    直接將何順發或王錦峰列為受領薪資或其他工程款之人，反而跳過該二人，將薪
    資受領人載為該二人所提供之人，此舉無疑將使真正直接由忠冠公司受領工程款
    之人，在稅捐機關核課營業稅及所得稅之過程中，被隱藏起來，而影響核課稅捐
    之正確性。而被告將被害人乙○○列為忠冠公司薪資受領人，卻使乙○○有多受
    綜合所得稅課徵之可能。綜上所述，被告明知為不實之事項而登載於業務上作成
    之文書，進而持以行使申報營利事業所得稅之犯行，罪證明確堪予認定。
二、核被告所為，係犯刑法第二百十六條、第二百十五條之行使業務上登載不實文書
    罪。其於業務上登載不實文書後，復持以行使，應由高度之行使行為所吸收，而
    僅論以行使業務上登載不實文書罪。其利用不知情之會計人員登載前開不實文書
    及行使申報，為間接正犯。公訴意旨另以被告係商業會計法第四條所稱之商業負
    責人，竟製作不實會計憑證之前開扣繳憑單，尚犯商業會計法第七十一條第一款
    之以明知為不實之事項，而填製會計憑證罪云云。惟按商業會計法所稱之商業會
    計憑證，分為原始憑證及記帳憑證，所謂原始憑證，係指證明事項之經過，而為
    造具記帳憑證所根據之憑證，而記帳憑證則係指證明處理會計事項人員之責任而
    為記帳所根據之憑證而言，此觀諸商業會計法第十五條之規定自明。而所得稅扣
    繳義務人依所得稅法第八十九條第三項或同法第九十二條規定，填發扣繳或免扣
    繳憑單，旨在使稅捐稽徵機關蒐集及掌握課稅資料，以利稅捐稽徵；就營利事業
    所得稅核課而言，依營利事業所得稅查核準則第七十一條第十一款之規定，薪資
    支出之原始憑證，為收據或簽收之名冊；其由工會或合作社出具之收據，應另付
    工人之印領清冊；職工薪資如係送交銀行分別存入各該職工帳戶者，應以銀行蓋
    章證明存入之清單予以認定。則員工薪資扣繳暨免扣繳憑單，僅係證明全年度支
    付員工薪資及代為扣繳綜合所得稅之情形，為徵、繳雙方課徵與申報綜合所得稅
    之依據，其既非造具記帳憑證所根據之憑證，亦非證明處理會計事項人員之責任
    而為記帳所根據之憑證，自非商業會計法第十五條所規定之商業會計憑證（最高
    法院九十一年臺上字第四二二九號判決可資參照）。揆諸前揭說明，「所得稅扣
    繳暨免扣繳憑單」其性質並非屬商業會計憑證，僅屬業務上所登載之文書，則公
    訴意旨認被告利用不知情之會計人員張淑娟，虛偽填載被害人乙○○支領八十六
    年度薪資六萬一千元之「八十六年度各類所得扣繳暨免扣繳憑單」，係違反商業
    會計法第七十一條第一款之不實填載會計憑證罪，洵屬有誤。但因公訴意旨認被
    告此部分行為，與前開行使業務上登載不實文書罪間，有牽連犯裁判上一罪之關
    係，爰不另為無罪之諭知。本件原審法院未詳予勾稽前開對被告不利之證據，遽
    以被告無明知不實事項而登載於業務上作成文書之故意，而為無罪之判決，顯有
    未當。檢察官上訴意旨執此指摘原判決不當，即有理由，應由本院將原判決撤銷
    改判。爰審酌被告因未深思熟慮，襲用遍存於事業經營人間所積非成是之作法，
    未直接以受領工程款之下包為填載扣繳憑單之對象，反而以非直接受領薪資之人
    為填載對象，造成稅捐機關核課稅捐之漏洞，更可能損害該非其公司受僱人之損
    害，亦影響於稅賦之公平，並斟酌被告之素行、犯罪之動機，所生損害程度，及
    犯罪後態度等一切情狀，量處如主文第二項之刑，及諭知易科罰金之折算標準，
    以示懲儆。
據上論斷，應依刑事訴訟法第三百六十九條第一項前段、第三百六十四條、第二百九
十九條第一項前段，刑法第二百十六條、第二百十五條、第四十一條第一項前段，罰
金罰鍰提高標準條例第一條前段、第二條，判決如主文。
本案經檢察官甲○○到庭執行職務。
中      華      民      國　    九十三     年     二      月   二十七 　日
                                臺灣高等法院臺中分院刑事第六庭
                                      審判長法　官　李  文  雄
                                      　　　法  官　陳　嘉　雄
                                      　　　法  官　邱　顯　祥
右正本證明與原本無異。
檢察官得上訴。
被告不得上訴。
如不服本判決應於收受送達後十日內向本院提出上訴書狀，其未敘述上訴之理由者並
得於提起上訴後十日內向本院補提理由書（均須按他造當事人之人數附繕本）。
　　　　　　　　　　　　　　　　　　　　　　書記官  陳  桂  芬
中      華      民      國　    九十三     年     二      月   二十七 　日
中華民國刑法第二百一十六條：
 (行使偽造變造或登載不實之文書罪)
行使第二百十條至第二百十五條之文書者，依偽造、變造文書或登載不實事項或使登
載不實事項之規定處斷。
中華民國刑法第二百一十五條：
 (業務上文書登載不實罪)
從事業務之人，明知為不實之事項，而登載於其業務上作成之文書，足以生損害於公
眾或他人者，處三年以下有期徒刑、拘役或五百元以下罰金。
                            　　　　　　　　　　　　　　　　　　　　　　Ｆ
